【裁判字號】    89,上,593
【裁判日期】    901127
【裁判案由】    第三人異議之訴
【裁判全文】
臺灣高等法院臺中分院民事判決      八十九年度上字第五九三號
      上  訴  人  順大貿易股份有限公司
      法定代理人  魏顯權
      被  上訴人  甲○○
右當事人間請求第三人異議之訴事件，上訴人對於中華民國八十九年九月二十二日臺
灣彰化地方法院八十九年度訴字第五六九號第一審判決提起上訴，本院判決如左：
      主      文
原判決廢棄。
被上訴人在第一審之訴駁回。
第一、二審訴訟費用由被上訴人負擔。
      事      實
甲、上訴人方面：
一、聲明：求為判決：(一)原判決廢棄。(二)駁回被上訴人在第一審之訴。
二、陳述：除與原判決記載相同者，茲引用之外，補稱：
    (一)被上訴人既稱裕暐企業社之經營權已於民國（下同）八十七年九月廿三日讓與
      伊經營，為何遲至二年後法院執行查封時，仍未辦理負責人異動登記。
    (二)被上訴人之子張啟瑞於法院執行查封時，為何不當場聲明表示經營轉讓之實，
      顯然違反常情。
    (三)證人鍾享文證稱：徐有亮向我借新台幣（下同）二百萬元未還，我是以該二百
      萬元買機器，租與徐有亮，徐未按時繳租金‧‧‧云云，查機器既為徐有亮向
      證人承租，徐有亮嗣又未繳租金，殊無可能再將該機器讓與他人之理，亦有違
      反常情。
    (四)徐有亮於八十九年八月廿一日另案給付買賣價金事件中，法官問：有無用系爭
      十四紙票向上訴人買賣作為貨款之用？徐有亮答謂：「是的沒錯，是購買怪手
      機械之用‧‧‧」，既然經營權已於八十七年九月廿三日讓與他人，徐有亮又
      何需再負擔機械買賣之貨款？足證該經營權之轉讓，顯非事實，殊不足取。
    (五)轉讓契約書第二條明載讓渡價金為一千一百萬元，即徐有亮積欠被上訴人債務
      三百萬元及承擔徐有亮積欠第三人八百萬元債務，由甲○○簽發其所有票據換
      回徐有亮之票據。上訴人早已要求被上訴人提出承擔八百萬元債務及三百萬元
      債權之證明，迄今毫無結果，又該轉讓契約所示物品，亦無該一千一百萬之價
      值，被上訴人不能證明其真實，請求被上訴人提出徐有亮欠錢之證明及價金為
      一千一百萬元之來源。
    (六)證人王金城證稱八十八年十二月開始領甲○○之工資，亦有悖常理？誠然，八
      十九年九月廿三日徐有亮已轉讓其營業權給被上訴人，為何遲至八十八年底始
      領其工資，益證證人之證詞顯然有勾串之嫌，自不能證明被上訴人主張已取得
      營業之事實為真正。
    (七)上揭疑點，在在證明被上訴人於原審之訴，顯係為訴外人即裕暐企業社徐有亮
      逃避債務，製造不實之營業轉讓契約書，意圖使裕暐企業社所有之財產免遭強
      制執行之情節灼明，又被上訴人亦無提出任何積極證據證明前項所述疑點。
三、證據：除援用第一審所提證據外，補提支票影本九張及退票理由單影本四份、徐
    有亮持向上訴人購買推土稽之機械零件之十四張支票明細表為證，並聲請訊問證
    人徐有亮。
乙、被上訴人方面：
一、聲明：求為判決：(一)駁回上訴。(二)訴訟費用由上訴人負擔。
二、陳述：除與原判決記載相同者，茲引用之外，補稱：
    (一)上訴人略稱「一原判決之認事用法，顯有違誤。按原決既認裕暐企業社之經營
      權已於八十七年九月二十三日讓與被上訴人，為何被上訴人之子張啟瑞於法院
      執行查封時，對法院所憑之執行名義為徐有亮即裕暐企業社，不當場表示異議
      。況依查封筆錄第四項明載『‧‧‧張啟瑞在場，當場送達裁定正本‧‧‧』
      ，足證張啟瑞已知悉查封之債務人為徐有亮即裕暐企業社，張啟瑞於知悉後，
      卻仍稱查封物品為裕暐企業社所有，不無確定徐有亮即裕暐企業社為無誤，惟
      原判決竟認張啟瑞之所云，並無不是等語，實有違誤。」云云，並不可採，惟
      查張啟瑞並非當事人（債務人或查封物之所有人），其僅為上訴人之子，依法
      無從表示竟見，雖依查封筆錄第四項所有當場有將裁定正本送給張啟瑞，張啟
      瑞知道查封之債務人為徐有亮即裕暐企業社，然依卷附之營業轉讓契約書所載
      ，裕暐企業社之經營權，已於八十七年九月二十三日讓與被上訴人甲○○，故
      被上訴人之子張啟瑞於彰化地方法院民事執行處查封之際陳稱「查封物品為「
      裕暐企業社所有」，並非稱「徐有亮所有」。其既稱「查封物品為裕暐企業社
      所有」，而裕暐企業社之經營權又早於八十七年九月二十三日讓與被上訴人，
      言下之意即指查封物品為被上訴人所有，上訴理由卻謂「張啟瑞知悉後，卻仍
      稱查封物品為裕暐企業社所有，不無確定徐有亮即裕暐企業社無誤」云云，其
      推斷與論，理法則有違。
    (二)上訴人又稱：「二證人鍾享文證稱：徐有亮向我借貳佰萬元未還，我是貳佰萬
      元買機器，再租徐有亮，因徐有亮未按時繳租金‧‧‧云云。查該機器既為徐
      有亮向證人承租而來，且又未繳租金之狀況下，焉可能將該機器轉讓與他人之
      理，上揭極其淺見明顯之道理，原判決竟認機器早已由徐有亮讓與被上訴人，
      至為明確為判斷，顯然不知原審採用心證為何，誠令人費解。」云云，亦不足
      採，查依證人鍾享文所提出之買賣契約書所載「一買方鍾享文以新台幣貳佰萬
      元向賣方徐有亮承買機台鋁帶油壓逼台乙台、螺絲起落機台二台。‧‧‧二因
      買方不善使用該機器，故以每月新台幣伍萬元租金，租給賣方，租期一年。‧
      ‧‧」並核諸證人鍾享文於原審證稱「我有要去搬，是在八十八年五、六月間
      去過二次，因徐有亮向我借貳佰萬元未還，我是貳佰萬元買機器，再租徐有亮
      ，因徐有亮未按時繳租金，亦未代工履帶，我才要去搬機器，但第一次到場時
      有一位江小姐在場，她不讓搬，第二次去時並拿合約書給我看，第二次徐有亮
      也在場，他們已鬧得不愉快，徐有亮當時有求我，機器已賣給甲○○，要我以
      後如果有需要修理機器要幫我修理，甲○○說如我硬要搬，他要把工廠機器毀
      掉。‧‧‧」等語，可知機器原為徐有亮所有，是因為徐有亮欠鍾享文貳佰萬
      元，才將機器賣給鍾享文，再由徐有亮向鍾享文承租，按月繳租金。依前所述
      機器早於八十七年九月二十三日讓與甲○○，嗣八十八年一月二十六日徐有亮
      再與鍾享文再訂立買賣契約書買賣系爭機器，原審認定機器早已由徐有亮讓與
      被上訴人，至為明確，並無不當。雖上訴人稱「該機器既為徐有亮向證人承租
      而來，且又未繳租金之狀況下，焉可能將該機器轉讓與他人之理」云云，恐有
      誤會。蓋機器原為徐有亮所有，並非向證人承租而來，且機器早已由徐有亮出
      賣被上訴人，並非由證人將機器轉讓被上訴人。
    (三)上訴人另稱「查營業轉讓契約書係被上訴人與徐有亮間二人私自製作之私文書
      ，徐有亮自當承認該契約書為伊所簽暨契約書內容為真正，從而徐有亮上開證
      詞，自不足作為被上訴人任何有利之證明。況徐有亮於鈞院八十九年訴字第五
      四九號給付買賣價金事件，八十九年八月二十一日公開辯論庭中，法官問徐有
      亮：有無用系爭十四張票向被上訴人（上訴人）買賣作為貨款之用？徐答：『
      是的沒錯，是購買怪手機械之用；目前我有心要還，但我經濟有困難‧‧‧』
      云云。由上供詞以觀，被上訴人既主張八十七年九月二十三日已取得裕暐企業
      社之經營權，購買怪手機械之資金，又何需再由徐有亮購買及給付，且付款支
      票到期日均在八十八年、八十九年間。其中一紙八十九年五月二十日票號ＳＶ
      0000000面額伍萬元之支票其發票人為徐有亮即裕暐企業社之情節極其
      顯明，足證被上訴人與徐有亮間所訂立之營業轉讓契約書純係為逃避債務之掩
      人耳目所為之虛偽文書，顯難斷為真正，殊無待言。」云云，亦無可採。理由
      ：查八十七年九月二十三日徐有亮與甲○○訂有營業轉讓契約書，徐有亮亦未
      曾否認該契約內容之真正。又徐有亮縱於八十九年訴字第五四九號給付買賣價
      金事件承認用系爭十四張票向上訴人買賣作為貨款之用。然依證人王金城於原
      審證稱：「（八十七年九月二十三日營業轉讓契約書上）是我簽名蓋章的。八
      十七年九月間，因徐有亮向甲○○借錢，且自八十四年起就有向甲○○借票，
      而且甲○○也付徐有亮參佰萬元，（八十七年頂讓後）因徐有亮有經驗，仍由
      他經營。因被上訴人當初並不內行，才由徐有亮繼續作，後經營不善，才交由
      被上訴人自己經營‧‧‧。八十八年十二月起老闆為甲○○，自該月起我領甲
      ○○的錢，之前為徐有亮。」八十八年十二月才改由被上訴人經營，之前均為
      徐有亮經營，上訴人所提出之支票既為八十八年間徐有亮經營時裕暐企業社向
      上訴人購買機械零件給付貨款之支票，屆期日雖有至八十九年五月三十日，既
      是徐有亮在經營，當然由徐有亮購買及徐有亮付款，並無不妥之處。
    (四)上訴人末稱「甲○○自八十七年間起，經濟已瀕拮据，焉有多餘資金向徐有亮
      購買裕暐企業社之經營權，此有甲○○簽發之退票支票九紙，合計貳佰肆拾餘
      萬元可為證明，足認被上訴人確無能力以壹仟壹佰萬元之價金，取得裕暐企業
      社經營權。又被上訴人亦無法提出該資金之證明，在在證明被上訴人於原審之
      訴，顯無理由」，亦無理由。理由：依被上訴人與徐有亮八十七年九月二十三
      日簽訂之營業轉讓契約書第一條明載「一讓渡價金為新台幣壹仟壹佰萬元即原
      甲方（即徐有亮）積欠乙方（即被上訴人）債務新台幣參佰萬元及承擔甲方積
      欠第三人之債務新台幣捌佰萬元，並由乙方簽發其所有票據取回甲方之票據。
      」是以積欠之參佰萬元及承擔對第三人之債務捌佰萬元共壹仟壹佰萬元之代價
      取得經營權。
    (五)上訴人於八十九年十二月三十日準備書狀稱：「又徐有亮於鈞院八十九年訴字
      第五四九號給付買賣價金事件中，坦稱系爭十四張票向上訴人購買怪手機器，
      支票付款日期在八十八年、八十九年間，其中一紙八十九年五月二十日票號Ｓ
      Ｖ七一二六二面額伍萬元之支票，其發票人竟為徐有亮（即裕暐企業社）。依
      上情節實難令人置信裕暐企業社早於八十七年九月二十三日起即改由被上訴人
      經營，渠等間之營業轉讓純係為逃避債務，掩人耳目所為之虛偽文書，殊無待
      言。意見：如前所述，裕暐企業社之經營權及全部有關之生財器具，於八十七
      年九月二十三日徐有亮與被上訴人訂立「營業轉讓契約書」時，讓與被上訴人
      。又證人王金城於原審證稱：「（八十七年頂讓後）因徐有亮有經驗，仍由他
      經營。因被上訴人（即被上訴人）當初並不內行，才由徐有亮繼續作，後經營
      不善，才交由被上訴人自己經營‧‧‧。八十八年十二月起老闆為甲○○，自
      該月起我領甲○○的錢，之前為徐有亮。」裕暐企業社自八十八年十二月才改
      由被上訴人經營，之前均為徐有亮經營，上訴人所提出之支票既為八十八年間
      徐有亮經營時裕暐企業社向上訴人購買機械零件給付貨款之支票，屆至期日雖
      有至八十九年五月二十日，然其收受日期上訴人於九十年三月十三日準備書狀
      坦承均在八十八年十二月以前，則該期間如前所述，仍是徐有亮在經營，當然
      由徐有亮付款，並無不是之處。上訴人前稱「依上情節實難令人置信裕暐企業
      社早於八十七年九月二十三日起即改由被上訴人經營」云云，恐有弄錯，蓋裕
      暐企業社於八十七年九月二十三日讓與被上訴人，然迄至八十八年十二月起改
      由被上訴人經營，經被上訴人歷次陳述及證人王金城於原審供明在卷。
    (六)上訴人於八十九年十二月三十日準備書狀又稱：「被上訴人之經濟自八十七年
      間起，已瀕拮據，退票幾達貳佰餘萬元之鉅，焉有能力承擔徐有亮之債務新台
      幣捌佰萬元，且裕暐企業社重要機器，如鍾享文所提買賣契約書所載僅為貳佰
      萬元，縱使加上其他零星機器、設備顯無壹仟壹佰餘萬元之價格，被上訴人豈
      願以該價格頂讓裕暐企業社，亦令人置疑。又被上訴人果知徐有亮對外有債務
      ，而該裕暐企業社已於八十七年九月二十三日即已轉讓，為何拖至八十九年間
      仍不辦理變更登記，實令人費解，在在證明該營業轉讓契約書為相互勾串不實
      之虛偽文書，自難斷為真正。」意見：依徐有亮與被上訴人於八十七年九月二
      十三日所訂立之營業轉讓契約書第二條固載明「讓渡價金為新台幣（下同）壹
      仟壹佰萬元即原甲方積欠乙方債務新台幣參佰萬元及承擔甲方積欠第三人之債
      務新台幣捌佰萬元，並由乙方簽發其所有票據取回甲方之票據。」本來此部分
      ，均有帳冊明細，然因徐有亮涉及竊盜案件（目前高院審理中），徐有亮之妻
      一時心急，將有關之帳冊文件燒燬，致目前已不存在，合先敘明。然被上訴人
      於八十七年間即曾以其彰化銀行埔里分行支票存款0000000之三○帳戶
      如附件一之支票用以支付徐有亮對順大貿易股份有限公司之債務（該支票確係
      被上訴人前開帳戶之支票，與彰化銀行埔里分行函  鈞院往來明細帳如附件二
      相符，並經  鈞院向埔里分行調閱支票影本正反面，證實系爭支票確實係由順
      大貿易股份有限公司負責人魏顯權之配偶洪玉銹所提示），該部分之金額已高
      達壹佰玖拾肆萬參仟伍佰貳拾參元，則在八十七年九月二十三日前徐有亮積欠
      被上訴人債務達參佰萬元，不無可能。又於八十七年九月二十三日徐有亮與被
      上訴人簽立營業轉讓契約書時，係因被上訴人甲○○之上開帳戶支票借予徐有
      亮使用，金額高達壹、貳仟萬元，其中包括裕暐企業社之修理部門有陸佰多萬
      元，及買賣挖土機之部分壹仟多萬元，徐有亮無法支付。全部債務龐大，被上
      訴人亦無法支付，乃決定將經營權歸被上訴人，而徐有亮前欠之參佰萬元及後
      續到期之有關修理部門開甲○○支票之陸佰多萬元之債務。已承擔未到期
      徐有亮應負擔之合會債務壹佰多萬元共捌佰萬元，欲向徐有亮請求清償已無可
      能，只好以已積欠之債務及有關修理部門之債務換取經營權，當時再多承擔陸
      佰多萬元之修理部門之債務，一則是原已開出去的票是被上訴人名義且與承接
      之裕暐企業社有關，只好負擔。然因其餘與修理無關的票，徐有亮應負擔而不
      予支付，被上訴人亦無多餘能力負擔，甲○○前開支票到八十八年一月五日開
      始跳票無法支付。被上訴人只得於八十八年二月九日另以其子張啟瑞名義在彰
      化第五信用合作社開立一二二七一之○支票存款帳戶，並逐漸以張啟瑞名義的
      票，換回前開已跳票帳戶之甲○○的票，如附件三對帳單上打「ˇ」部分，共
      有陸佰玖拾多萬元之支票，均為代償徐有亮之債務，可由對帳單第二頁綠色螢
      光筆所示之四筆支票均為支付上訴人之用，第一頁、第二頁藍色螢光筆所示三
      筆支票，經鈞院函查提示人為楊淑芬、徐有亮、中國銅器製造廠，亦均為代償
      徐有亮之債務。另裕暐企業社迄未變更名稱，乃因地主不同意才沒變更，此業
      經證人徐有亮於九十年二月二十一日到院結證明確。
    (七)又王金城為裕暐多年之師傅，故對裕暐之事情知之甚詳，且徐有亮向被上訴人
      借錢是多年持續的事實，故王金城必定知道徐有亮向被上訴人借錢及將機器讓
      與甲○○等事情。且證人王金城於原審證稱「（何以八十七年打契約，你卻至
      八十八年十二月才領被上訴人的薪水？）因被上訴人（即被上訴人）當初並不
      內行，才由徐有亮繼續作，後來經營不善，才交由被上訴人自己經營，徐有亮
      還欠我三、四十萬元的薪水」等語，經營權於八十七年九月二十三日讓與被上
      訴人，然到八十八年十二月才由被上訴人自己經營，所以自八十八年十二月才
      開始領被上訴人之薪水。
    (八)依彰化商業銀行埔里分行函送之甲○○簽發之支票十一張，提示人為洪玉琇，
      係上訴人公司法定代理人之配偶，足證該支票是支付徐有亮對上訴人公司之債
      務。
三、證據：除援用第一審所提證據外，補提出彰化五信合作社對帳單影本一份、彰化
    商業銀行埔里分行甲○○及彰化五信彰南分社張啟瑞帳戶來往明細帳影本一份為
    證；聲請彰化商業銀行埔里分行甲○○及彰化五信彰南分社張啟瑞帳戶來往明細
    帳資料及訊問證人王文翼、楊勝全、徐有亮。
丙、本院依職權向調閱原審法院八十九年度訴字第五四九號給付買賣價金案卷、八十
    九年度裁全字第一０二五號假扣押案卷、八十九年度裁全字第一三八八號限期起
    訴案卷及八十九年度執全字第五二二號假扣押卷，並訊問證人王金城、鐘享文。
      理      由
一、被上訴人起訴主張上訴人公司與債務人徐有亮間清償票款債務假扣押強制執行事
    件，經原審法院民事執行處將被上訴人所有坐落於門牌號碼為彰化市○○路○段
    六０二之十二號內之動產，以該徐有亮即裕暐企業社為債務人所有為由，遂認扣
    押物清單之物品所有權係屬徐有亮所有而予以查封，然查封之動產，本係被上訴
    人所有，惟上訴人誤以為係債務人徐有亮所有聲請查封，顯係錯誤。蓋以依查封
    標的物清單上所載履帶組裝台二台及附件以觀，早於八十七年九月二十三日債務
    人徐有亮即將裕暐企業社之經營權及全部生財器具讓渡予被上訴人，惟裕暐企業
    社讓渡後仍借用徐有亮名義登記為營利事業負責人，且另從查封物所在之廠房日
    前仍由被上訴人負責經營，查封物所在之廠地，查封物仍在被上訴人之占有中，
    即知係被上訴人所有，而強制執行法第十五條所謂就執行標的物有足以排除強制
    執行之權利者，係指對於執行標的物有所有權、典權、留置權、質權存在情形之
    一者而言，爰依法提起本訴等語。上訴人則以被上訴人既早於八十七年九月間即
    已頂讓經營該裕暐企業社，為何於歷經近二年仍不變更登記。商業登記法第十九
    條第一項規定：商業登記後，有應登記事項而不登記，或已登記事項有變更而不
    為變更之登記者，不得以其事項對抗善意第三人。依上揭法條規定，被上訴人自
    不得以其主張對抗上訴人所為之強制執行；又依查封筆錄記載，到場之債務人員
    工張啟瑞稱查封之物品為裕暐企業社所有，並無明稱裕暐企業社之經營人為甲○
    ○其人，衡情果若裕暐企業社改由甲○○經營，其員工定當向查封之法院說明該
    查封物非徐有亮所有，況該員工張啟瑞為甲○○之子，該張啟瑞卻未此為，益證
    裕暐企業社仍為徐有亮經營無訛。再查，查封之物品名稱為履帶組裝台貳組，而
    被上訴人甲○○與徐有亮間之營業轉讓契約書附表所示之機器是否為該履帶組裝
    台之零件，尚需查明。另該營業轉讓契約書係甲○○與徐有亮間二人私自製作之
    私文書，該轉讓契約書顯難斷為真正，被上訴人之主張並不實在，且轉讓契約書
    第二條明載讓渡價金為一千一百萬元，即徐有亮積欠被上訴人債務三百萬元及承
    擔徐有亮積欠第三人八百萬元債務，由甲○○簽發其所有票據換回徐有亮之票據
    。上訴人早已要求被上訴人提出承擔八百萬元債務及三百萬元債權之證明，迄今
    毫無結果，又該轉讓契約所示物品，亦無該一千一百萬之價值，被上訴人不能證
    明其真實云云置辯。
二、被上訴人主張本件查封標的物清單上所載履帶組裝台二台及附件，於八十七年九
    月二十三日債務人徐有亮即將裕暐企業社之經營權及全部生財器具讓渡予被上訴
    人一節，雖有被上訴人提出之營業轉讓契約書乙紙為憑（見原審卷第八頁），並
    經證人徐有亮到庭結證確已出售裕暐企業社之經營權及全部生財器具予被上訴人
    等語（見原審卷第八六頁），證人即見證人王金城（裕暐企業社員工）亦證稱「
    （八十七年九月二十三日營業轉讓契約書上）是我簽名蓋章的。八十七年九月間
    ，因徐有亮向甲○○借錢，且自八十四年起就有向甲○○借票，而且甲○○也付
    徐有亮參佰萬元，（八十七年頂讓後）因徐有亮有經驗，仍由他經營。因被上訴
    人當初並不內行，才由徐有亮繼續作，後來經營不善，才交由被上訴人自己經營
    ，徐有亮還欠我參、肆拾萬元的薪水。八十八年十二月起老闆為甲○○，自該月
    起我就領甲○○的錢，之前為徐有亮。」（見原審卷十九至二一頁）為證，惟查
    ：
  (一)被上訴人既稱裕暐企業社之經營權已於八十七年九月廿三日讓與伊經營，為何遲
    至二年後法院執行查封時，仍未辦理負責人異動登記。
  (二)被上訴人之子張啟瑞於法院執行查封時陳稱：伊係受僱人，查封物係裕暐企業社
    所有，業經本院調假扣押卷查明屬實，張啟瑞並未當場聲明表示經營轉讓予被上
    訴人，有違反常情。
  (三)徐有亮於原審法院八十九年度訴字第五四九號給付買賣價金事件中，法官問：有
    無用系爭十四紙票向上訴人買賣作為貨款之用？徐有亮答謂：是的沒錯，是購買
    怪手機械之用，伊有心要還，但伊經濟有困難；票是陸續於八十八年五六月間開
    的，最後大約在八十九年二月左右開的等語，且有支票及退票理由單影本十四張
    為證（見該卷第七至十七、五五、六十頁），經查前開貨款係徐有亮向上訴人購
    買推土機之機械零件，已支付票據方式給付貨款，屆期支票退票，上訴人乃提起
    訴訟，是既然經營權已於八十七年九月廿三日讓與他人，徐有亮又何需再負擔機
    械零件買賣之貨款？足證該經營權之轉讓，顯非事實，殊不足取。
  (五)附卷由徐有亮與被上訴人所簽定之營業轉讓契約書（見原審卷第八頁）第二條明
    載讓渡價金為一千一百萬元，即徐有亮積欠乙方即被上訴人債務三百萬元及承擔
    徐有亮積欠第三人八百萬元債務，由甲○○簽發其所有票據換回徐有亮之票據。
    對此約定被上訴人並未提出徐有亮積欠被上訴人債務三百萬元之明細，且所謂承
    擔八百萬元債務，係由被上訴人簽發其所有票據換回徐有亮之票據，亦無票據明
    細，雖被上訴人辯稱：上開票據均有帳冊明細，然因徐有亮涉及竊盜案件（目前
    高院審理中），徐有亮之妻一時心急，將有關之帳冊文件燒燬，致目前已不存在
    ，而然被上訴人主張伊於八十七年間即曾以其彰化銀行埔里分行支票存款000
    0000之三○帳戶如附件一（見本院五九三號卷第二○五頁）之支票用以支付
    徐有亮對順大貿易股份有限公司之債務（該支票確係被上訴人前開帳戶之支票，
    與彰化銀行埔里分行函附之往來明細帳如附件二（見本院五九三號卷第二○六至
    二一○頁）相符，並經向埔里分行調閱支票影本正反面，證實系爭支票確實係由
    順大貿易股份有限公司負責人魏顯權之配偶洪玉銹所提示），該部分之金額已高
    達壹佰玖拾肆萬參仟伍佰貳拾參元，則在八十七年九月二十三日前徐有亮積欠被
    上訴人債務達參佰萬元，不無可能。又於八十七年九月二十三日徐有亮與被上訴
    人簽立營業轉讓契約書時，係因被上訴人甲○○之上開帳戶支票借予徐有亮使用
    ，金額高達壹、貳仟萬元，其中包括裕暐企業社之修理部門有陸佰多萬元，及買
    賣挖土機之部分壹仟多萬元，徐有亮無法支付。全部債務龐大，被上訴人亦無法
    支付，乃決定將經營權歸被上訴人，而徐有亮前欠之參佰萬元及後續到期之有關
    修理部門開甲○○支票之陸佰多萬元之債務；又已承擔未到期徐有亮應負擔之合
    會債務壹佰多萬元共捌佰萬元，欲向徐有亮請求清償已無可能，只好以已積欠之
    債務及有關修理部門之債務換取經營權，當時再多承擔陸佰多萬元之修理部門之
    債務，一則是原已開出去的票是被上訴人名義且與承接之裕暐企業社有關，只好
    負擔。然因其餘與修理無關的票，徐有亮應負擔而不予支付，被上訴人亦無多餘
    能力負擔，甲○○前開支票到八十八年一月五日開始跳票無法支付。被上訴人只
    得於八十八年二月九日另以其子張啟瑞名義在彰化第五信用合作社開立一二二七
    一之○支票存款帳戶，並逐漸以張啟瑞名義的票，換回前開已跳票帳戶之甲○○
    的票，如附件三（見本院五九三號卷第二一一至二二七頁）對帳單上打「ˇ」部
    分，共有陸佰玖拾多萬元之支票，均為代償徐有亮之債務，可由對帳單第二頁綠
    色螢光筆所示之四筆支票均為支付上訴人之用，第一頁、第二頁藍色螢光筆所示
    三筆支票，經鈞院函查提示人為楊淑芬、徐有亮、中國銅器製造廠，亦均為代償
    徐有亮之債務等語，經查：
  (1)證人徐有亮結證稱：伊與被上訴人所簽定之合約書是八十七年九月訂立的，伊向
    被上訴人借款，將工廠的權利轉給被上訴人，付款方法是訂約時先付現金三百萬
    元給伊，還有一張被上訴人開八百萬元之支票，來支付伊與別人之債務等語（見
    本院五九三號卷第六四頁），則其證言與上開被上訴人所為之陳述差距甚大，可
    見其不實。
  (2)上開被上訴人所提之附件一至三資料，所列支票之到期日最早者為八十七年四月
    ，最遲者為八十九年十二月二十日，其間相距二年七月餘，上開支票若係被上訴
    人承擔徐有亮之債務所簽發，其到期日自應相同或差距不大，況其中有二十張支
    票之到期日在八十七年九月二十三日之前，顯然與所謂債務承擔無關；又根據被
    上訴人所提出之附件一所列往來明細所記載之開票日與到期日，其票期約為四至
    六個月之間，以此推算，在被上訴人與徐有亮簽約之八十七年九月二十三日起算
    至六個月為止，被上訴人所簽發之支票僅一張面額八萬元而已（見本院五九三號
    卷第二一一頁），是上開支票顯非同一日或時間相差很近所簽發，上開支票應非
    承擔債務所簽發，而係臨訟雜湊而成，堪以認定，從而被上訴人聲請調查上開支
    票之提示人究係何人，何無必要。
  (3)按當事人主張有利於己之事實者，就其事實有舉證之責任，民事訴訟法第二百七
    十七條前段定有明文，被上訴人辯稱：上開票據均有帳冊明細，然因徐有亮涉及
    竊盜案件，徐有亮之妻一時心急，將有關之帳冊文件燒燬，致目前已不存在云云
    ，並未舉證證明，況此係被上訴人財產上之重要文件，應由被上訴人妥慎保管，
    所謂「徐有亮之妻一時心急，將有關之帳冊文件燒燬」，應不盡情理，且被上訴
    人之承擔上開債務，應於簽訂契約時同時處理，所簽發之支票從票根及銀行往來
    明細不難查出，被上訴人於本院命其負舉證責任竟遲未提出，最後卻以雜湊之資
    料應付，是被上訴人就其承擔債務一節，不足採信。
  (六)證人王金城證稱八十八年十二月開始領甲○○之工資，亦有悖常理？誠然，八十
    九年九月廿三日徐有亮已轉讓其營業權給被上訴人，為何遲至八十八年底始領其
    工資，參酌證人另證稱：八十七年九月間，因徐有亮向甲○○借錢，且自八十四
    年起就有向甲○○借票，而且甲○○也付徐有亮參佰萬元等語，所謂「甲○○也
    付徐有亮參佰萬元」，係迎合徐有亮之說辭，核與被上訴人之陳述差距甚大，益
    證證人之證詞顯然有勾串之嫌，自不能證明被上訴人主張已取得營業之事實為真
    正。
  (七)被上訴人主張於八十七年九月二十三日即已取得裕暐企業社之經營權云云，惟查
    ：１被上訴人所舉之證人王金城卻於八十九年七月十九日辯論庭中，法官問：裕
    暐企業社老闆為何人？王某答：「八十八年十二月起老闆為甲○○，自該月起我
    就領甲○○的錢，之前為徐有亮」等語，證人之所述與被上訴人所主張之事實互
    異，豈有八十七年九月二十三日裕暐企業社即由甲○○經營，而其所僱用員工薪
    資仍向徐有亮領取至八十八年十二月止，且證人王金城為被上訴人所僱用之員工
    ，其證詞自當配合被上訴人之主張，參酌上開分析，足證王金城之證詞顯然偏頗
    不實。２八十八年間裕暐企業社向上訴人公司購買推土機機械零件貨款給付之支
    票屆期日分別為八十八年十月、十一月、十二月、一月、二月、三月‧‧‧八十
    九年五月卅日上之支票合計十二張，該支票背面背書仍載徐有亮名字（見八十九
    年度訴字第五四九號卷第七至十七頁），顯見裕暐企業社至八十九年五月底仍為
    徐有亮所經營。
  (八)證人即裕暐企業社所承租廠房之地主鄭瓶於八十九年八月四日在原審證稱：「以
    前租賃是與徐有亮，當時曾經問徐那個女人（被上訴人）是何人？他說是股東‧
    ‧‧裕暐企業社是何人在做我不知道」等語（見原審卷第五七頁），足證被上訴
    人僅係裕暐企業社之股東，若裕暐企業社改由被上訴人甲○○經營，當以甲○○
    名義與地主訂立租約，焉有地主不知裕暐企業社改由被上訴人甲○○經營之理；
    。至另一證人鍾享文證稱：「我有要去（裕暐企業社）搬（機器），是在八十八
    年五、六月間去過二次，因徐有亮向我借貳佰萬元未還，我是貳佰萬元買機器，
    再租徐有亮，因徐有亮未按時繳租金，亦未代工履帶，我才要去搬機器，但第一
    次到場時有一位江小姐在場，她不讓我搬，第二次去時並拿合約書給我看，第二
    次徐有亮也在場，他們已鬧得不愉快，徐有亮當時有找我，機器已賣給甲○○，
    要我以後如果有需要修理機器要幫我修，甲○○說如我硬要搬，她要把工廠機器
    毀掉，代工時間到八十八年六月間為止，那時公司已由甲○○在經營，甲○○說
    要代工可以但工錢要付給她不能抵債，才未再代工」；「‧‧‧八十八年五、六
    月間去過二次，因徐有亮向我借二百萬元未還，我是二百萬元買機器，再租徐有
    亮，一個月之租金為五萬元，因徐有亮未按時繳租金，我才要去搬機器，徐有亮
    有告訴伊已賣給別人」等語（見原審卷第五九頁、本院五九三號卷第六六頁），
    經查徐有亮與鍾享文所簽定之買賣契約書期時間為八十八年一月二十六日，且有
    律師見證，有買賣契約書影本附卷可查（見原審卷第三四頁），該日期在徐有亮
    與被上訴人所簽之後，則徐有亮既將機台出售與被上訴人，何以又再出售予鍾享
    文，並約定每月租金為五萬元由徐有亮支付？均有違情理，參酌上開說明，其證
    言尚難採信。
三、按第三人就執行標的物有足以排除強制執行之權利者，得於強制執行程序終結前
    ，向執行法院對債權人提起異議之訴，此強制執行法第十五條固定有明文，而強
    制執行法第十五條所謂就執行標的物有足以排除強制執行之權利者，係指對於執
    行標的物有所有權、典權、留置權、質權存在情形之一者而言，而本件被上訴人
    以其對於上開查封之機器有所有權為由，據以提起本訴請求，基上說明，就其對
    於上開查封之機器有所有權一節，仍未舉證證明，而其所謂已舉證部分均不足採
    ，已如前述，是被上訴人之請求為無理由，原審未查准其請求，於法無據，上訴
    人上訴請求廢棄原判決並駁回被上訴人之請求，為有理由，應予准許。
四、本件判決之基礎已臻明確，兩造其餘攻擊防禦方法，並不影響本判決之結果，自
    毋庸一一論述，併此敘明。
據上論結：本件上訴為有理由，依民事訴訟法第四百五十條、第七十八條，判決如主
文。
中      華      民      國    九十      年     十一     月    二十七    日
~B1民事第二庭審判長法  官  童有德
~B2                法  官  翁芳靜
~B3                法  官  黃永泉
右為正本係照原本作成。
如對本判決上訴，須於收受判決送達後二十日內向本院提出上訴書狀，其未表明上訴
理由者，應於提出上訴後二十日內向本院提出上訴理由書（須按他造人數附具繕本）
，並繳納送達用雙掛號郵票拾份（每份參拾肆元）。
上訴時應提出委任律師或具有律師資格之人之委任狀；委任有律師資格者，另應附具
律師及格證書及釋明委任人與受任人有民事訴訟法第四百六十六條之一第一項但書或
第二項（詳附註）所定關係之釋明文書影本。
~B                書記官  林玉惠
中      華      民      國    九十      年     十一     月    二十八    日
附註：
民事訴訟法第四百六十六條之一（第一項、第二項）
對於第二審判決上訴，上訴人應委任律師為訴訟代理人。但上訴人或其法定代理人具
有律師資格者，不在此限。
上訴人之配偶、三親等內之血親、二親等內之姻親，或上訴人為法人、中央或地方機
關時，其所屬專任人員具有律師資格並經法院認為適當者，亦得為第三審訴訟代理人
。
                                                                        Ｙ


司法院資訊處製作；財團法人民間司法改革基金會備份。
